臺灣高等法院交通事件裁定　　　　　　　　　　　　九十三年度交抗字第七三七號
　　抗　告　人　 臺北巿交通事件裁決所
　　受 處 分人　 甲○○
右抗告人因受處分人違反道路交通管理處罰條例案件，不服臺灣臺北地方法院中華民
國九十三年九月十三日裁定（九十三年度交聲字第八九０號），提起抗告，本院裁定
如左：
    主  文
原裁定撤銷，發回臺灣臺北地方法院。
    理  由
一、原處分機關係以：異議人即受處分人甲○○於民國九十三年四月二十八日上午十
    一時十分許，駕駛車牌號碼：五二二五─ＧＺ號自用小客車，沿台北市○○路○
    段由北向南行駛第二車道至肇事地點時，其前車頭與沿同路同向第三車道行駛至
    肇事地點左轉之ＵＫＸ─二八一號輕機車左後車身相撞及而肇事，經台北市政府
    警察局交通警察大隊員警鄭美惠以受處分人有「汽車駕駛人，行車速度，超過規
    定之最高時速，違反道路交通安全規則因而肇事致人受傷」之違規，爰依道路交
    通管理處罰條例第四十條第一項及同條例第六十一條第三項之規定製單舉發，嗣
    受處分人收受上開舉發通知單後，依限於應到案日期前向原處分機關提出申訴（
    應到案日期為九十三年六月十七日，提出申訴日為九十三年六月十五日），經原
    處分機關轉請原舉發單位查覆，並參酌受處分人陳述之理由及綜合有關資料審查
    結果，仍認受處分人有前開違規行為，且雖違反道路交通管理處罰條例第六十一
    條第三項已有修正，仍應依行為時法律處罰，無「從新從輕」原則適用之餘地，
    乃由原處分機關依前揭道路交通管理處罰條例第四十條第一項、修正前之第六十
    一條第三項規定，於九十三年七月二十六日裁處其罰鍰新台幣（下同）一千七百
    元及吊扣駕駛執照三個月，並依同條例第六十三條第一項記違規點數一點。
二、原審裁定略以：(一)原處分機關依卷附受處分人在台北市政府警察局大安分局交通
    分隊交通事故談話紀錄表中自陳肇事當時車速約「六十公里」遽此作為裁罰之基
    礎，固非無據；惟按法院受理交通事件，準用刑事訴訟法之規定，道路交通管理
    處罰條例第八十九條前段定有明文。而觀諸卷附台北市政府警察局交通警察大隊
    受理交通違規事件調查表、道路交通事故現場圖、研判表、談話紀錄表等資料，
    除前開談話記錄表中受處分人有自陳行車速度約六十公里外，其餘前開資料，或
    僅能證明車輛有相互碰撞之事實，或僅能證明ＵＫＸ─二八一號輕機車駕駛人有
    受傷情事，至於何以發生碰撞，是否係因受處分人超速行駛（車速如何）抑或如
    受處分人所言，係因輕機車駕駛人闖越紅燈所導致，依現存證據資料，自均欠缺
    足以補強受處分人確有超速行駛之積極證據存在，是原處分機關就此部分之事實
    認定，自仍應再調查其他直接或間接證據，以憑認定受處分人有無違規超速之行
    為，從維護人民基本權益之立場而言，始較妥當。(二)次按汽車駕駛人，駕駛汽車
    違反道路交通安全規則，因而肇事致人受傷者，原道路交通管理處罰條例第六十
    一條第三項規定「吊扣其駕駛執照三個月至六個月」之處分，嗣道路交通管理處
    罰條例第六十一條第三項，於九十三年四月二十一日經總統修正公布，並於同年
    七月一日施行，乃將「吊扣其駕駛執照三個月至六個月」之處分，修正為「記違
    規點數三點」，比較前開新舊法，自以適用新修正之裁罰處分規定，對人民較為
    有利；查本件原處分機關，認為受處分人駕車肇事致人受傷之行為，係發生於前
    開道路交通管理處罰條例修正條文施行前，且交通部函示處理原則亦係主張「依
    行為時法律處罰之」，故原處分機關於本案仍依行為時之舊道路交通管理處罰條
    例第六十一條第三項規定，對於違反道路交通安全規則因而肇事致人受傷之受處
    分人，裁處吊扣駕駛執照三個月，固非無據。惟按刑法第二條第一項規定：「行
    為後法律有變更者，適用裁判時之法律，但裁判前之法律有利於行為人者，適用
    最有利於行為人之法律」，是所謂「從新從輕」原則，此項原則與一般法律適用
    上之「程序從新實體從舊」不同；又固然行政罰實質上並非刑罰，且行政法並無
    統一之行政罰法典，故行政罰規定有變更時，是否亦有「從新從輕」原則之適用
    ，容有爭議，惟按現行社會秩序維護法第三條規定：『行為後本法有變更者，適
    用裁處時之規定。但裁處前之規定有利於行為人者，適用最有利於行為人之規定
    。』及稅捐稽徵法增訂之第四十八條之三，亦明文規定：『納稅義務人違反本法
    或稅法之規定，適用裁處時之法律。但裁處前之法律有利於納稅義務人者，適用
    最有利於納稅義務人之法律。』，顯見在違反社會秩序行為及租稅違章行為之處
    罰上，立法者皆均已採從新從輕原則，並無疑問。至於其他行政領域之行政罰，
    刑法第二條就質與量均較為嚴重之刑事處罰，尚能依據「從新從輕原則」以邀寬
    典，則依舉重以明輕之法理，自應類推適用此等規定，採「從新從輕原則」科處
    ，較能兼顧人民基本權利之保障及符合前開修法之本旨，此觀行政罰法草案第三
    條第一項亦規定：「行為後法律有變更者適用裁處時之法律。但裁處前法律有利
    於行為人者，適用最有利於行為人之法律」，均與前開個別法律及法理上有若合
    符節之處，益見「從新從輕原則」，在行政罰上之適用，不僅係屬立法上之趨勢
    ，抑且在法理上，堪認該原則，亦屬行政法之法律原則原理之一，是其適用之前
    提，自不待以有行政罰法存在為必要；此外，法官依據法律獨立審判，憲法第八
    十條載有明文，各機關依其職掌就有關法規所為釋示之行政命令，法官於審判時
    ，仍得依據法律，表示不同見解，並不受其拘束，此業經司法院大法官作成釋字
    第二一六解釋在案，是前開交通部函示處理之原則，本院依憑前開理由，自不受
    其拘束。綜上所述，原處分機關認定受處分人有前開違反道路交通管理處罰條例
    之超速違規事實，及肇事致人受傷而為吊扣執照之處分，或因僅憑受處分人自白
    陳述，未調查其他直接或間接之證據，或適用法律時，未適用「從新從輕」原則
    ，選擇以對受處分人較為有利之法律處斷，顯有應調查證據未予調查，及適用法
    律違誤之處，是本院爰認受處分人之異議為有理由，應將原處分撤銷，由原處分
    機關，另為適法之處分。
三、抗告意旨略以：異議人於警訊中自承其當時車速約「六十公里」，且在交通事故
    談話紀錄表簽名；另道路交通管理處罰條例第六十一條業於九十三年四月二十一
    日修正通過，並自九十三年七月一日施行，則本案依行為時道路交通管理處罰條
    例第六十一條第三項規定，處吊扣駕駛執照三個月尚無違誤云云。
四、惟查：按交通法庭認為聲明異議有理由或聲明異議雖無理由而原處分不當或違法
    者，應以裁定將原處分經聲明異議部分撤銷，並自為裁定，但因原處分機關無管
    轄權而撤銷之者，應移送有管轄權之機關，道路交通案件處理辦法第二十條定有
    明文。從而，交通法庭認為聲明異議有理由或聲明異議雖無理由而原處分不當或
    違法者，應以裁定將原處分經聲明異議部分撤銷，並自為裁定，不得僅將原處分
    撤銷，而發回原處分機關。本件原審既認原處分機關裁以受處分人罰鍰新台幣一
    千七百元及吊扣駕駛執照三個月，記違規點數一點，有應調查證據未予調查，及
    適用法律違誤之不當，有如前述，自應裁定將原處分經聲明異議部分撤銷，並自
    為裁定，茲原審於主文諭知「撤銷原處分」，並於理由敘明「由原處分機關，另
    為適法之處分」，揆諸前開說明，難謂為妥適。抗告意旨雖未指摘及此，然原裁
    定既有如上可議之處，自應由本院將原裁定予以撤銷，發回原審法院，更為適法
    之裁判。
據上論結，應依道路交通管理處罰條例第八十九條，刑事訴訟法第四百十三條前段，
裁定如主文。
中　　　華　　　民　　　國　　九十三　　年　　 十一 　　月　　　四　　　日
                              臺灣高等法院交通法庭
                                  審判長法  官  陳  貽  男
                                        法  官  徐  世  禎
                                        法  官  李  世  貴
右正本證明與原本無異。
不得再抗告。
                                        書記官  魏  汝  萍
中　　　華　　　民　　　國　　九十三　　年　　 十一 　　月　　　四　　　日
